【裁判字號】    98,交易,113
【裁判日期】    980831
【裁判案由】    過失致死
【裁判全文】
臺灣臺中地方法院刑事判決  98年度交易字第113號
公  訴  人  臺灣臺中地方法院檢察署檢察官
被      告  丁○○
選任辯護人  蔡易紘律師
            魏淇芸律師
上列被告因過失致死案件，經檢察官提起公訴（98年度偵字第18
63號），本院判決如下：
    主    文
丁○○因過失致人於死，處有期徒刑拾月。
    犯罪事實
一、丁○○明知其原領有之駕駛執照因「易處逕註」遭公路監理
    單位吊銷駕照，因此已無汽車駕駛執照，而依法不得駕車，
    竟仍於民國九十七年七月三十日夜間，駕駛車號Ｈ９－５０
    ５３號自小客車，由北往南方向沿臺中縣梧棲鎮○○路行駛
    ，本應隨時注意車前狀況，隨時採取必要之安全措施，且駕
    駛車輛進入交岔路口時，應減速慢行，並不得違反速限規定
    超速行駛，竟疏於注意上開規定，於同日二十二時十五分許
    ，駕駛上開車輛行駛至該路與自強路交岔路口時，仍以時速
    高於每小時六十公里以上之速度通過該路口。適有蔡平貴騎
    乘車號９１２－ＤＱＭ號重機車，搭載其女友丙○○，由東
    往西方向沿臺中縣梧棲鎮○○路行駛至上開路口，亦疏未注
    意車前狀況，致與丁○○駕駛之上開車輛於上開路口發生撞
    擊，蔡平貴、丙○○與其等騎乘之機車因而人、車倒地，蔡
    平貴因此受有脾臟破裂併內出血及低血溶性休克、右腓骨骨
    折、缺氧性腦病變等之傷害，經送醫急救後，仍於同年八月
    九日二十二時三十分許，因傷重不治死亡。丙○○則受有右
    股骨折、右脛骨開放性骨折、頭部外傷併頭皮皮下血腫等之
    傷害（傷害部分業經告訴人丙○○撤回告訴）。丁○○於肇
    事後，有偵查權限之人知悉犯罪人之前，主動向到場處理事
    故員警陳明自己係肇事者，並陳述肇事經過，自首接受裁判
    。
二、案經丙○○及被害人蔡平貴之父母戊○○、乙○○告訴臺灣
    臺中地方法院檢察署檢察官偵查起訴。
    理    由
一、證據能力之說明：按現行刑事訴訟法為保障被告之反對詰問
    權，排除具有虛偽危險性之傳聞證據，以求實體真實之發見
    ，於該法第一百五十九條第一項明定被告以外之人於審判外
    之言詞或書面陳述，除法律有規定者外，不得作為證據。又
    被告以外之人於審判外之陳述，雖不符前四條之規定（即刑
    事訴訟法第一百五十九條之一至同條之四），而經當事人於
    審判程序同意作為證據，法院審酌該言詞陳述或書面陳述作
    成時之情況，認為適當者，亦得為證據；當事人、代理人或
    辯護人於法院調查證據時，知有第一百五十九條第一項不得
    為證據之情形，而未於言詞辯論終結前聲明異議者，視為有
    前項之同意，刑事訴訟法第一百五十九條之五定有明文。本
    件檢察官、被告丁○○及選任辯護人並未就卷內證據資料之
    證據能力有所爭執，且迄於言詞辯論終結前，均未主張有刑
    事訴訟法第一百五十九條第一項不得為證據之情形，是應認
    已同意卷內證據均得作為證據，且經本院審酌後，認無不適
    當之情形，應認本案調查之卷內證據均有證據能力，合先敘
    明。
二、訊據被告丁○○固坦承於上揭時、地與告訴人丙○○（業已
    撤回傷害告訴）、被害人蔡平貴發生車禍事故，致被害人蔡
    平貴死亡及告訴人丙○○受有上述之傷害事實不諱，然矢口
    否認有何過失致死犯行，於偵查中辯稱略以：當時伊時速約
    六十公里，已經過路口一半，當時伊是綠燈，伊有看到云云
    ；於本院審理時則辯稱略以：伊並無超速、闖紅燈或其他違
    規駕駛之情事，且對於車禍之突然事件並無預見防範及注意
    之可能，應無任何過失可言云云。然查：
  (一)上開事實業據告訴人丙○○指訴（除何造違反管制燈號闖紅
    燈外）綦詳，並有道路交通事故現場圖、道路交通事故調查
    報告表(一)(二)、舉發違反道路交通管理事件通知單、肇事現場
    圖（手繪）、蔡平貴童綜合醫院病歷摘要、丙○○童綜合醫
    院一般診斷書等各一份及現場照片多張等在卷可稽。另被害
    人蔡平貴確實因本件車禍死亡，亦經檢察官相驗屍體明確，
    有勘驗筆錄、相驗屍體證明書、臺灣臺中地方法院檢察署法
    醫驗斷書各一份及相驗照片等在卷可參。
  (二)又本件事故地點之交岔路口設有管制燈號，且依卷附道路交
    通事故調查表(一)號誌(1)號誌種類、(2)號誌動作之記載，當
    時管制燈號動作正常。而事故發生後，被告丁○○及告訴人
    丙○○（係被搭載者）均陳述自己之行向為綠燈。公訴人並
    以雙方當時行車之車道而言，被告係在全線六線（含左轉彎
    車道已至少七線道)之車道行駛，死者係在來往雙方共二線
    之車道行駛，被告較有高速行駛之環境，依常情而論，支線
    車之死者進入主線車道，較會注意雙方來車，而高速行駛之
    被告，較不會注意支線之來車，死者之速度較慢，較會注意
    來車，仍於上開路口行駛，則被告違反號誌闖越紅燈肇事之
    可能性高。而車禍發生之時間為二十二時十五分左右，死者
    與告訴人上班之時間為午夜十二時，交班時間在十一時二十
    分許，而事故現場離死者與告訴人上開地點不遠，死者與告
    訴人並無趕時間而騎機車速度過快之「急迫情境」，其等上
    班之時間仍甚為從容。再以雙方之駕駛習慣而論，死者駕駛
    之機車甚少違規，而被告駕駛之汽車，則有甚多之違規紀錄
    ，此有交通部公路總局臺中區監理所函覆之蔡平貴、丁○○
    等二人全部交通違規資料各一份在卷可佐。亦可佐證告訴人
    丙○○指稱被告係闖紅燈等語，具有較高之憑信度等語，而
    認應係被告違反管制號誌闖紅燈云云。然查，一般車禍發生
    均為一瞬間，車禍事故之當事人對於車禍之發生多為過失，
    欠缺主觀之犯意，對於現場之記憶難以完整。被告及告訴人
    於事發後對於現場之描述，難免因記憶不完整，陳述內容有
    所不同，仍應回歸顯場跡證認定。且本件事故發生時間為下
    午十時三十分許，屬夜間時段，事故現場處理照片係於事故
    發生後不久所拍攝，依上開照片內容顯示，事故現場之車流
    量應不大，則依本院調查所得，亦難依車流情形判斷被告丁
    ○○或被害人蔡平貴違反管制燈號闖紅燈。是本院認以現存
    卷證據實無從認定本件事故當時究係如何之管制燈號及究係
    何造闖紅燈甚明。另被告雖於本院審理時聲請傳訊證人證人
    李沛璇，欲證明係被害人蔡平貴違反管制燈號闖紅燈云云。
    然依被告於聲請調查證據狀中所載，係被告於事故發生後即
    撥打電話與李沛璇告知被害人蔡平貴闖紅燈等語，顯然李沛
    璇並未當場見聞車禍發生之情形，則在車禍發生為一瞬間之
    事，且為過失犯行，並無主觀犯意，被告自己對於車禍現場
    之觀察、記憶亦未能明確、完整，甚至因觀察不實（即應注
    意燈號而實未注意，至對於通過路口時之確實燈號無明確之
    記憶），而有記憶內容與事實不符之可能之狀況下，由被告
    向他人之傳述內容，實無法證明被害人蔡平貴是否有闖紅燈
    之事實，是本院認核無傳訊證人李沛璇之必要。再，被告同
    時聲請對於被告實施關於事故當時是否闖紅燈情形實施測謊
    ，同上理由，本院認亦無送請測謊之比要，附此敘明。
  (三)惟按行車速度，依速限標誌或標線之規定；又汽車行駛時應
    注意車前狀況，並隨時採取必要之安全措施，作隨時停車之
    準備。道路交通安全規則第九十三條第一項、第九十四條第
    三項分別定有明文。被告原係考領有合適駕駛執照之人（於
    事故當時為無照駕駛，詳後述），自應知悉並注意上述規定
    。又按汽車駕駛人信賴其他參與交通之對方亦能遵守交通規
    則，同時為必要之注意，謹慎採取適當之行動，而對於不可
    知之對方違規行為並無預防之義務，然因對於違規行為所導
    致之危險，若屬已可預見，且依法律、契約、習慣、法理及
    日常生活經驗等，在不超越社會相當性之範圍應有注意之義
    務者，自仍有以一定之行為避免結果發生之義務（最高法院
    七十四年臺上字第四二一九號判例參照）。且汽車駕駛人對
    於防止危險發生之相關交通法令之規定，業已遵守，並盡相
    當之注意義務，以防止危險發生，始可信賴他人亦能遵守交
    通規則並盡同等注意義務。若因此而發生交通事故，方得以
    信賴原則為由免除過失責任（最高法院著有八十四年臺上字
    第五三六○號判例參照）。此即學說上所謂之「信賴原則」
    ，蓋在交通頻繁之社會，交通事故甚難完全避免，故以此「
    信賴原則」界定行為人之安全注意義務範圍。又按交通法規
    所稱「注意車前狀況」之情形，是指駕駛人就其注意力所及
    之情況下，對於車前已存在或可能存在事物應予注意，以便
    採取適當之反應措施而言，是駕駛人注意車前狀況，應建立
    在行車當時之時間、空間之一切狀況下進行綜合判斷。依卷
    附現場圖所示（見相驗卷第四頁），本件事故地點為臺中縣
    梧棲鎮○○路與自強路口，係設有行車管制號誌之交岔路口
    ，被告駕駛小客車沿臺中縣梧棲鎮○○路由北往南方向行駛
    ，被害人蔡文貴騎乘機車則係沿臺中縣梧棲鎮○○路由東往
    西方向行駛，而兩車發生碰撞位置約於被告行向之車道內，
    與兩車原行駛車道之路口停止線均有相當之距離，於被害人
    行向之對向車道內，有血跡點及散落物，被害人機車最後停
    止位置係在臨港路南向之安全島（即被告行向，停止點並在
    被告行向之對向車道燈號下附近），參諸卷附現場相片所示
    ，被告駕駛之汽車左側車身及前擋風玻璃（駕駛座前方）大
    規模碎裂、車頂凹陷，現場圖上並無煞車痕跡等情觀之，顯
    見被害人蔡文貴騎乘機車應已將近通過路口時（即被害人已
    通過被告行向之對向車道）方發生本件事故，且撞擊力道強
    大，亦無被告於通過路口時有減速或煞車之跡證。以被告自
    陳之車速約為時速六十公里（依卷附道路交通事故調查報告
    表(一)所示，該路段之速限為時速六十公里），被告如於行
    駛進交岔路口時注意車前狀況，並減速慢行應可在見到告訴
    人通過交岔路口發生碰撞前即將車煞停，而避免本件車禍之
    發生，被告竟未能及時煞停，且依卷附相關現場圖、現場相
    片等資料所見，對於本件撞擊後之車損狀況、被害人遭撞擊
    後之狀況及車輛停止之相對位置觀察，告訴人與被害人蔡文
    貴均是身體右側受傷嚴重，機車亦是右側受損較嚴重，死者
    於撞擊後仍能從略為前方之汽車部位彈上汽車車頂，而被告
    所駕駛之車輛左側，亦有凹陷，惟並無明顯刮痕，此一凹陷
    明顯係機車之右前側與汽車之左前側碰撞時，機車因此打橫
    ，而讓後座之告訴人撞上此處，且因為機車打橫與高速行駛
    之汽車摩擦，該凹陷處下方亦有明顯之長條型刮痕，而長條
    型刮痕，乃顯示出被告確實在高速下行駛。再依肇事現場圖
    所示，被害人蔡文貴騎乘之機車與被告之汽車相撞時，機車
    行進方向、血跡、機車倒地位置，仍能形成一尖銳之銳角，
    機車亦且往被告行車之方向反彈十餘公尺，如被告之汽車車
    速慢，即使機車速度快，機車倒地位置也應在血跡附近（撞
    擊力道被汽車吸收），而機車反彈十餘公尺，亦證明被告之
    車速，應高於時速六十公里甚多，而有違反該路段之速限規
    定甚明。是故被告未注意車前狀況與超速之駕駛行為，與本
    件車禍之發生應有相當之因果關係，並非無法防範。又依道
    路交通事故調查報告表、現場圖及現場相片所示：被告駕駛
    之小客車係前左前車門、車頭、擋風玻璃受損，告訴人騎乘
    之機車則係右前側受損，參諸發生地點係在路口中心線通過
    後之車道內附近，可知被告與告訴人均未注意車前狀況而互
    撞，被告並有違反速限規定超速之情形，應可認定。
  (四)又依本院上開所述，本件事故雖係雙方車輛互撞，固可認定
    ，然交通事故中之肇事責任，並非以「誰撞誰」為唯一判斷
    有否肇事責任之標準，而係以在交通事故中，肇事當事人究
    竟是否有應注意之義務，且能注意而未注意，為是否成立肇
    事責任（過失犯）之準則，是以本件縱係互撞屬實，仍應檢
    視被告於本件車禍事故之發生有否應注意之義務，判斷被告
    應否負刑事責任甚明。本件肇事地點係交岔路口，裝設有管
    制燈號，雖因現場無足夠之跡證據以判定是否被告與告訴人
    間有一造違反管制燈號闖紅燈，然本件事故既發生在交岔路
    口，被告及告訴人行經該路口時，不論燈號為何，仍應注意
    減速慢行注意車前狀況，並不得超速行駛。是以本院認告訴
    人雖應亦有未注意車前狀況之情，惟被告既有疏未注意車前
    狀況，作隨時停車之準備之情，並有超速駕駛之行為，其駕
    駛行為應無「信賴保護」之適用。再者，本件事故發生當時
    天候晴、夜間無照明、柏油路面乾燥無缺陷、亦無障礙物、
    視距良好，此有上開道路交通事故調查報告表(一)存卷可佐，
    依當時情形，又無不能注意之情事，竟疏不注意為之，未注
    意車前狀況，並隨時採取必要之安全措施，作隨時停車之準
    備，貿然超速行駛，以致肇事，被告顯有過失，被告於否認
    犯罪，實為事後卸責之詞，不足採信。又本件經送請臺灣省
    臺中縣區車輛行車事故鑑定委員會鑑定結果，其分析意見雖
    認被告因多次違規遭註銷駕照，於無照狀況仍駕駛自小客車
    ，行經肇事地段交岔路口處超速行駛，又未注意車前狀況，
    且違反號誌指示闖紅燈駛入交岔路口內之可能性較大等語，
    而認被告應有違反管制燈號闖紅燈之情形。惟本院認本件依
    現存卷證無法判斷何造闖紅燈已如前述，如僅以被告無照駕
    駛，且駕駛違規紀錄不佳，即認被告有違反管制燈號闖紅燈
    之行為，尚有不足，是以該鑑定分析意見為本院所不採，併
    此說明。另本件經臺灣省車輛行車事故覆議鑑定委員會鑑定
    結果，雖因被告與告訴人，究竟燈號如何及何造違反管制號
    誌闖紅燈不明，而僅分別為分析意見及未予鑑定，然本院認
    定被告之駕駛行為仍有過失已論述如前，上開鑑定機關未便
    鑑定部分，核與本院就被告過失責任之認定無影響，附此敘
    明。
  (五)雖被害人蔡平貴騎乘機車行經本件事故路口，亦疏未注意車
    前狀況，於本件事故之發生亦有過失，然此係被告得否依民
    法第二百十七條主張被害人蔡平貴及告訴人丙○○是否與有
    過失之問題，並不能因此解免被告過失致死之責任。而被害
    人蔡平貴之死亡，與被告上開之過失行為，有相當之因果關
    係。因而認本件事證明確，被告過失犯行堪以認定。
三、核被告丁○○所為，係犯刑法第二百七十六條第一項之過失
    致死罪。又被告丁○○原雖領有普通小汽車之駕駛執照，惟
    因故於九十五年二月五日經臺中區監理所「易處逕註」（即
    即依道路交通管理處罰條例第六十五條第一項第一款之規定
    ，因罰鍰不繳納，經易處吊銷駕駛執照，不繳送駕照，由公
    路主管機關逕行註銷），其原吊銷期間迄日為九十六年二月
    四日，惟被告並未依道路交通管理處罰條例第六十五條第二
    項之規定，於繳清罰款後，申請核發駕照，此有法務部公路
    監理網證號查詢汽車駕駛人查詢網頁資料在卷可考，且為被
    告於本院審理時所承認，是以被告於本件事故發生當時，確
    為無駕駛執照而駕駛甚明。而被告為汽車駕駛人，無照駕駛
    ，因而致人死亡，依法應負刑事責任，應依道路交通管理處
    罰條例第八十六條第一項之規定加重其刑。又被告於犯罪後
    ，有偵查權限之人知悉犯罪人之前，主動向到場處理事故員
    警陳明自己係肇事者，並陳述肇事經過，有臺中縣警察局道
    路交通事故肇事人自首情形紀錄表在卷可按，為對於未發覺
    之罪自首而接受裁判，依刑法第六十二條前段之規定減輕其
    刑，並先加後減。爰審酌被告之過失程度，肇事後之態度（
    被告與告訴人戊○○、乙○○、丙○○雖已達成民事調解，
    並據告訴人丙○○就過失傷害部分撤回告訴，但嗣後被告迄
    今並未依約履行）及被害人蔡平貴因本件車禍死亡，所生危
    害重大，且被告迄今仍否認犯行等一切情狀，量處如主文所
    示之刑。
四、次按告訴乃論之罪，告訴人於第一審辯論終結前，得撤回其
    告訴；又告訴經撤回者，應諭知不受理之判決。刑事訴訟法
    第二百三十八條第一項、第三百零三條第三款，分別定有明
    文。公訴意旨另認被告因本件車禍同時肇致告訴人丙○○受
    有如犯罪事實欄所示之傷害，且經告訴人丙○○提起告訴，
    因認被告另涉有刑法第二百八十四條第一項前段之過失傷害
    罪嫌部分，因過失傷害罪為告訴乃論之罪，告訴人依法得於
    第一審辯終結前撤回其告訴。而本件告訴人丙○○於九十八
    年七月二十七日具狀撤回對被告之告訴，此有撤回告訴狀在
    卷可查。告訴人丙○○既於第一審辯論終結前撤回其告訴，
    且公訴人認此與前開論罪科刑之過失致死罪部分為想像競合
    犯，為裁判上一罪，爰不另為不受理之諭知，附此敘明。
據上論斷，應依刑事訴訟法第二百九十九條第一項前段，刑法第
二百七十六條第一項、第六十二條前段，道路交通管理處罰條例
第八十六條第一項，刑法施行法第一條之一，判決如主文。
本案經檢察官甲○○到庭執行職務。
中    華    民    國    98    年    8     月    31    日
                  交通法庭  法  官  張清洲
以上正本證明與原本無異。
如不服本判決，應於收送達後十日內向本院提出上訴書狀（應敘
述具體理由並附繕本）。
上訴書狀如未敘述理由，應於上訴期間屆滿後二十日內補提理由
書於本院。
                            書記官  詹東益
中    華    民    國    98    年    8     月    31    日
附錄論罪科刑法條
中華民國刑法第276條
（過失致死罪）
因過失致人於死者，處2年以下有期徒刑、拘役或2千元以下罰金
。
從事業務之人，因業務上之過失犯前項之罪者，處5年以下有期
徒刑或拘役，得併科3千元以下罰金。
道路交通管理處罰條例第86條
汽車駕駛人，無駕駛執照駕車、酒醉駕車、吸食毒品或迷幻藥駕
車、行駛人行道或行經行人穿越道不依規定讓行人優先通行，因
而致人受傷或死亡，依法應負刑事責任者，加重其刑至二分之一
。
汽車駕駛人，在快車道依規定駕車行駛，因行人或慢車不依規定
，擅自進入快車道，而致人受傷或死亡，依法應負刑事責任者，
減輕其刑。


司法院資訊處製作；財團法人民間司法改革基金會備份。
